臺灣高等法院高雄分院刑事判決　　　96年度上更(一)字第48號
上　訴　人
即　被　告　丙○○
選任辯護人　游淑惠　律師
上列上訴人因誣告案件，不服臺灣屏東地方法院92年度訴字第36
2 號中華民國93年3 月4 日第一審判決（起訴案號：臺灣屏東地
方法院檢察署92年度偵字第1786號），提起上訴，判決後，經最
高法院發回更審，本院判決如下：
    主  文
上訴駁回。
丙○○緩刑伍年，並向國庫支付新臺幣拾萬元。
    事  實
一、丙○○係國泰人壽保險股份有限公司（下稱國泰人壽公司）
    之保戶，其曾於民國91年5 月14日，因急需用錢以購買股票
    ，遂以電話向國泰人壽公司展業屏南通訊處營業專員乙○○
    詢問保單借款事宜，乙○○於隔日（即同年月15日）查詢後
    ，於當日12時許回電丙○○告知其可借得之金額，丙○○即
    決定辦理保單借款，且因丙○○希望於同年月17日前，前開
    保單借款之款項能核撥入其帳戶，為把握時效，遂授權乙○○代其辦理保單借款及以其本人名義填寫保單借款借據，並
    將其所有之華信商業銀行（現已改名為建華商業銀行）南臺
    中分行00000000000 號帳戶之帳號告知乙○○，乙○○乃向
    丙○○之胞弟陳文皇取得丙○○之2 張保單（保單號碼分別
    為：0000000000號及0000000000號），再將填載完成之保單
    借款借據及保單送交國泰人壽公司，經國泰人壽公司審核後
    同意撥款，國泰人壽公司於91年5 月20日，核撥0000000000
    號保單之保單借款新臺幣（下同）7 萬4 千元，並匯入丙○○所有之前開帳戶內，另0000000000保單貸款11萬元部分，
    因國泰人壽公司屏東服務中心人員甲○○誤鍵入另位保戶謝
    文笑帳號以致退匯，經國泰人壽公司高雄行政中心保單貸款
    匯款辦事員通知甲○○補正資料，甲○○誤以為丙○○之匯
    款銀行分行帳號有誤，即通知乙○○查明，經乙○○再向丙○○連絡取得匯款銀行資料後，國泰人壽公司乃於同年月21
    日核撥0000000000號保單之保單借款11萬元，亦匯入丙○○
    所有之前開帳戶，丙○○並以前開保單借款款項購買股票。
    詎其明知曾授權乙○○代其辦理保單借款及以其本人名義填
    寫保單借款借據等情，竟意圖使乙○○受刑事處分，於91年
    11月13日，向臺灣屏東地方法院檢察署提出告訴，指稱乙○○未經其同意，於91年5 月17日冒用其名義向國泰人壽公司
    辦理保單借款，涉嫌偽造文書罪嫌，嗣經臺灣屏東地方法院
    檢察署檢察官查明，於92年3 月26日，以92年度偵字第720
    號不起訴處分，丙○○不服該不起訴處分而聲請再議，亦遭
    臺灣高等法院高雄分院檢察署於92年4 月22日，以92年度上
    聲議字第414 號駁回再議而確定。
二、案經臺灣屏東地方法院檢察署檢察官主動偵查起訴。
    理  由
一、訊據上訴人即被告丙○○固坦承於91年5 月14日，因購買股
    票需要資金週轉，遂以電話向乙○○詢問保單借款之相關事
    宜，並委其辦理保單貸款，且告知其所有之華信商業銀行南
    臺中分行000000000000號帳戶資料，及委其向被告之弟陳文
    皇拿取保單以辦理借款，且國泰人壽公司於同年月20日及21
    日，分別核撥0000000000號保單之保單借款7 萬4 千元及00
    00000000號保單之保單借款11萬元，均匯入被告所有之前開
    帳戶，另於91年11月13日，向臺灣屏東地方法院檢察署提出
    告訴，指稱乙○○未經其同意，於91年5 月17日冒用其名義
    向國泰人壽公司辦理保單借款，涉嫌偽造文書罪嫌，經臺灣
    屏東地方法院檢察署檢察官，以92年度偵字第720 號偽造文
    書案件不起訴處分，經被告聲請再議，亦遭臺灣高等法院高
    雄分院檢察署，以92年度上聲議字第414 號駁回再議而確定
    等事實，惟矢口否認有何誣告之犯行，辯稱：伊雖曾委託乙○○辦理保單借款，但並未授權乙○○代簽署押，伊以為乙○○會將保單借款借據寄交予伊簽名；而且當初委其辦理保
    單貸款時，曾經表示倘無法於91年5 月17日之前取得貸款，
    即不予辦理，惟乙○○竟逾越授權貸款之時間及範圍，於91
    年5 月17日始向國泰人壽公司申請保單貸款，並逕自在保單
    借款借據上簽名，自屬偽造文書，是伊提出偽造文書告訴確
    有合理懷疑及證據，非故意誣告乙○○入罪云云。經查：
  (一)被告確有於上開時間，委託乙○○代為辦理保單貸款事宜，
    並將被告設於華信商業銀行南臺中分行000000000000帳號資
    料告知乙○○以供匯款，及委其向被告之弟陳文皇拿取保單
    以便辦理保單貸款等情，業據被告於本院更(一)審時供承不諱
    （本院96年3 月29日準備程序筆錄第2 頁），核與證人乙○○於原審證述相符（原審卷第82至84、187 至194 頁），此
    外，被告就保單號碼0000000000、0000000000兩件各於91年
    5 月17日辦理過一次保單貸款，而保單借款借據於91年5 月
    17日經服務人員乙○○送達國泰人壽公司，國泰人壽公司於
    同年月20日，將0000000000號保單之保單借款7 萬4 千元，
    匯入被告所有之前開帳戶，另於同年月21日核撥0000000000
    號保單之保單借款11萬元，亦匯入被告所有之前開帳戶等情
    ，有國泰人壽公司92年7 月14日國壽字第92070320號函及其
    檢附之保單借款借據2 紙及應付明細表1 紙（見原審卷第53
    至56頁及第57之1 頁）在卷足憑。足證被告確有委託乙○○
    代為向國泰人壽公司申請保單借款，乙○○並因此代被告向
    國泰人壽公司提出保單貸款申請，而經該公司核准撥款之事
    實。
  (二)被告雖辯稱當初僅委託乙○○代辦保單貸款，未授權乙○○
    代伊在保單借款借據上簽名云云，惟查證人乙○○於原審93
    年2 月19日審理時結證稱：90年（應為91年）5 月14日，被
    告打電話問說保單貸款可以貸多少錢，伊說要回公司查才知
    道，隔天查完後伊打電話給被告，告訴被告2 張保單能貸多
    少，有一件是10幾萬，被告當時沒有說錢的用途，被告只說
    其需要錢，被告說其急用錢，伊跟被告說如果把申請書寄給
    被告簽名後，再寄給伊會來不及，所以伊就幫被告辦理，另
    外辦理貸款需要保單，被告的保單在被告弟弟那邊，伊和被
    告之弟弟聯絡要拿保單，約好拿保單後，再把錢匯入被告的
    帳戶，伊在被告確定要辦貸款時，向被告問帳戶填寫在申請
    書上，隔天伊公司人通知伊被告的帳號有錯誤，伊就再問被
    告，被告跟伊說是南臺中分行，伊就幫被告更改，所以錢才
    能匯進去，是伊公司行政中心辦理保單借款的人告訴伊被告
    的帳號有錯誤，當時辦理貸款時，需要之資料為有被保險人
    簽名之申請書、保單及帳號，但申請書上簽名是伊簽的，因
    為被告當時說其急需用錢，伊為了趕快辦好，就跟被告說伊
    幫其辦就好了，被告也有同意，事後被告沒有跟伊爭執18萬
    4 千元貸款為何進到被告的帳戶，保單貸款申請書匯款銀行
    資料是伊隔天（即91年5 月15日）早上回被告電話要幫被告
    辦理保單貸款時問被告的，公司匯款有問題是因為被告的分
    行給錯了，所以錢匯不進去，所以公司再通知伊，伊再打給
    被告確定正確分行，保單借款借據內容沒有再更改是因為伊
    直接告訴承辦人員就可以等語（見原審卷第188 、189 、19
    1 及第192 頁），核與證人即國泰人壽公司屏東服務中心承
    辦本件保單借款之人員甲○○於原審審理時結證稱：當時是
    乙○○拿保單借款借據2 紙作保單借款申請，伊就依被告的
    匯款帳號匯款，因為乙○○寫的分行帳號有誤，高雄業務中
    心通知我們被退費（按應係退匯之誤），伊當時有由被告借
    據上所留電話，要確認正確分行，但找不到被告，所以伊就
    聯絡被告的收費小姐乙○○，請乙○○幫伊問正確分行，當
    天乙○○告訴伊正確分行別等語相符（見原審卷第84頁），
    並有保單借款借據2 紙在卷足憑（見原審卷第55、56頁），
    其上之帳戶確係填載為華信銀行北臺中分行，足認被告確曾
    授權證人乙○○代其辦理借款及以其本人名義填寫保單借款
    借據，且因國泰人壽公司高雄行政中心通知甲○○退匯，經
    甲○○通知乙○○補正正確之帳戶資料，證人乙○○再次詢
    問被告後，始口頭告知證人甲○○被告之帳戶資料，而由證
    人甲○○再次輸入被告之帳戶資料，將保單借款之款項匯入
    被告之帳戶內，被告辯稱並未授權乙○○代為簽名云云，顯
    屬避重就輕之詞，難予採信。
  (三)至於國泰人壽公司92年7 月14日國壽字第92070320號雖函覆
    ：「借據於91年5 月17日經服務人員乙○○送達本公司屏東
    服務中心，當日該中心辦事員甲○○即鍵入電腦，本公司於
    91年5 月20日依借據上約定（華信銀行北臺中分行，帳號：
    00000000000000，戶名：丙○○），匯入金額：0000000000
    號保單為7 萬4 千元整，雖匯款行庫為北臺中分行，經查證
    華信商業銀行南臺中分行本筆7 萬4 千元確已於當日匯入丙○○帳戶；另0000000000號保單貸款11萬元整退匯，經查原
    因判定是本公司屏東服務中心人為疏失鍵入錯誤帳戶（與另
    位保戶謝文笑同一帳號）以致退匯（附退匯明細表），依作
    業流程本公司高雄行政中心保單貸款匯款辦事員直接通知甲○○補正資料。若資料不齊全甲○○會再連絡原服務人員乙○○向保戶丙○○確認正確帳戶，再提供高雄行政中心保單
    貸款辦事員修正，於92年5 月21日再行補匯11萬元匯入（行
    庫：華信商業銀行南臺中分行，分行：0000000 帳號：0000
    0000000000，戶名：丙○○）」，並未敘及因銀行分行記載
    錯誤致無法匯款之情事，而與證人甲○○、乙○○上開證述
    係因被告提供匯款銀行分行帳號錯誤致退匯等語不符，然依
    該函文仍可證明本件確有一筆保單貸款因遭退匯，而通知甲○○之事實，僅依前開函文所示其退匯原因係國泰人壽公司
    屏東服務中心人員甲○○於鍵入被告帳戶資料時，誤鍵另位
    保戶謝文笑之帳號，而與證人乙○○及甲○○所稱係因被告
    匯款銀行分行帳號有誤等語相歧，然證人乙○○及甲○○為
    上開證述之時間為92年8 月12日，距案發時間91年5 月間，
    已達1 年餘，記憶不免模糊，已難期待證人清楚記憶全部細
    節，而且證人甲○○於本院更(一)審亦證稱：伊之前係憑印象
    陳述一語（本院96年4 月20日審判筆錄第5 頁）；況且本件
    保單借款借據填載之帳戶既確誤載為華信銀行北臺中分行，
    且證人甲○○又確曾接獲國泰人壽公司高雄行政中心通知被
    退匯，如上所述，則證人甲○○、乙○○因此證述本件係因
    被告提供之匯款銀行分行帳號有誤，而由甲○○通知證人乙○○補正，乙○○再連絡被告確認匯款銀行帳戶資料等語，
    尚屬情理之常，尚難僅因證人甲○○及乙○○所述退匯之原
    因與國泰人壽公司上開函文不符，即認渠2 人之所述有瑕疵
    ，而全部不予採信。至於證人乙○○於原審及本院更(一)審時
    雖均明確證述：當初並沒有明確向被告提及要幫其簽名之語
    ，惟查被告既委託乙○○代辦保單貸款事宜，並將匯款所需
    之銀行帳戶資料事先告知乙○○，且囑其向被告之弟陳文皇
    拿取保單，如上所述，顯然被告已全權授權乙○○辦理本件
    保單貸款事宜，而且乙○○在91年5 月14日當天被告打電話
    詢問貸款金額之翌日，即91年5 月15日即回電告知被告其可
    借得之金額，則被告既知其可貸得之金額，而仍同意辦理保
    單貸款；加以被告當時急須用款，又遠在臺中，無法親自簽
    名，倘郵寄保單借款借據又耗費時間，則被告自無可能期待
    乙○○將保單借款借據寄交予被告親自簽名之理，是被告辯
    稱伊誤以為乙○○會將保單借款借據寄交予伊簽名，故在主
    觀上不具有明知曾授權乙○○代為辦理保單貸款及填寫保單
    借款借據，而猶虛捏事實提出告訴云云，顯非事實，要無足
    採。
  (四)被告固又於本院上訴審及更(一)審時辯稱：我只有問乙○○保
    單是否可以貸款及貸款何時可以下來，他告訴我說可以在禮
    拜五以前下來，我就說如果禮拜五（即5 月17日）以前錢沒
    有下來就不用了云云（本院上訴卷第37頁；本院更(一)卷96年
    6 月1 日審判筆錄第7 頁），惟查：被告在原審時均否認有
    委託乙○○辦理保單貸款乙事，故其自本院上訴審起，始開
    始辯稱有詢問乙○○保單貸款之事，並有向其表示倘5 月17
    日無法取得貸款，即不予貸款云云，是否屬實，已非無疑；
    況且當初被告委託乙○○辦理保單貸款時，並未提及倘星期
    五（按即5 月17日）無法取得貸款，即不予辦理貸款乙語，
    亦據證人乙○○於本院更(一)審時證述在卷（本院更(一)卷96年
    6 月1 日審判筆錄第5 頁）；又國泰人壽公司於91年5 月20
    日及21日，分別核撥0000000000號保單之保單借款7 萬4 千
    元，及0000000000號保單之保單借款11萬元，均匯入丙○○
    所有之前開帳戶內，有建華商業銀行南臺中分行92年7 月4
    日（92）南中作字第00038 號函及92年10月24日（92）南中
    作字第00056 號函分別附卷可稽。而依該2 函檢附之帳戶往
    來明細（見原審卷第40頁及第131 頁）可知，該帳戶於91年
    5 月10日之餘額僅663 元，分別於同年月20日及21日存入包
    括系爭2 筆保單借款之7 萬4 千元、13萬4 千8 百元及11萬
    元，被告於取得前開款項後，即於同年月21日為跨行轉帳4
    筆計1 萬零4 百46元，並於隔日分別支付股票款2 萬1 千2
    百30元、9 萬8 千1 百39元及1 萬6 千8 百23元，繼於同年
    月24日支付股票款2 萬3 千7 百33元，其後並有陸續為跨行
    轉帳及支付股票款之支出，直至同年6 月24日始有大筆款項
    存入，故自92年5 月22日起至同年6 月24日止，被告之前開
    帳戶內若扣除系爭2 筆保單借款計18萬4 千元，即不足以支
    付其所需支出之款項；且被告於原審審理時曾具狀表示：遲
    至同月（即91年5 月）下旬，被告進行儲簿補摺時方查覺帳
    戶多出18萬4 千元等語（見原審卷第141 之1 頁），復於原
    審審理時自承：系爭2 筆保單借款還沒還，利息1 期都沒有
    繳交等語（見原審卷第194 頁），足認被告確實需要系爭2
    筆保單借款以購買股票，且其早已知悉其帳戶內有國泰人壽
    公司所匯入之系爭2 筆保單借款，而仍將該筆款項動用。衡
    情，若被告真未授權乙○○代其辦理保單借款，自應會立即
    要求乙○○解釋及尋求國泰人壽公司協助，然其遲至91年8
    月21日始寄發存證信函予乙○○，表示乙○○未經其同意在
    保單借據上簽其本人姓名，嗣因乙○○未予理會，於同年9
    月23日，遂再寄發存證信函予乙○○，並遲至同年月28日始
    去電國泰人壽公司申訴等情，有存證信函2 份及被告與國泰
    人壽公司0800服務人員通話譯文在卷足憑（見原審卷第63頁
    及第64頁），並經原審於92年8 月12日當庭勘驗國泰人壽公
    司錄音帶屬實，凡此均與常情不符。綜此，亦可證被告授權
    乙○○代其辦理保單借款時並未限制乙○○辦理保單貸款之
    時間，被告嗣辯稱其雖有委託乙○○辦理保單貸款，但曾表
    示倘91年5 月17日未能取得貸款，即不予辦理云云，顯與事
    實不符。
  (五)綜上所述，被告明知其本人曾授權乙○○代其辦理保單借款
    及以其本人名義填寫保單借款借據，且以前開保單借款借得
    之款項購買股票，竟仍向臺灣屏東地方法院檢察署檢察官對
    乙○○提出偽造文書告訴，其有使乙○○受刑事處分之故意
    甚明，是其所辯無誣告故意云云，顯不足採信，本件事證明
    確，被告犯行堪予認定。
二、核被告所為，係犯刑法第169 條第1 項之誣告罪。原判決同
    此認定，因而適用刑法169 條第1 項規定，並審酌被告誣指
    他人犯罪，致使刑事偵查機關浪費無益資源，進行調查其所
    誣指之犯罪情節，對國家司法權之行使，易致生錯誤之結果
    ，惡性非輕，且犯後仍飾詞冀圖卸責，未見悔意、態度惡劣
    ，及其之犯罪動機、目的、手段等一切情狀，量處有期徒刑
    10月。經核原判決認事用法，尚無不合，量刑亦屬允當。被
    告上訴意旨，否認犯罪，指摘原判決不當，即為無理由，應
    予駁回。
三、又按被告於行為後，刑法第74條緩刑規定雖於94年2 月2 日
    修正公布，95年7 月1 日施行，惟緩刑規定，並非關於行為
    可罰性之法律規範，而係屬刑之宣告規範，無修正刑法第2
    條第1 項之適用，是以本件被告犯罪雖在前揭刑法修正條文
    施行前，惟本件裁判時係於刑法修正條文施行後，自應適用
    修正條文施行後之刑法第74條規定（參照最高法院95年第8
    次刑事庭會議決）。查被告未曾受有期徒刑以上刑之宣告，
    有臺灣高雄地方法院檢察署刑案資料查註紀錄表暨臺灣高等
    法院被告全國前案紀錄表各1 份附卷可稽，其因一時失慮，
    偶罹刑章，且本件係檢察官主動簽分偵辦，並非告訴人提出
    告訴，其於本院更(一)審時更陳稱對本案並無意見（本院更(一)
    卷96年6 月1 日審判筆錄第8 頁），顯無追究被告刑責之意
    ，佐以被告早在93年7 月1 日即將向國泰人壽公司所貸金額
    及利息全數清償，此有國泰人壽公司利息收據2 紙在卷可憑
    （附於本院更(一)審卷），足見被告非無悔悟之心及自省能力
    ，其經此偵審程序，應已足資教訓，嗣後應知戒慎，信無再
    犯之虞，故本院認其所受本案刑之宣告，以暫不執行為適當
    ，爰併諭知緩刑5 年，惟為使被告確知悔悟，保持良善品行
    ，爰依刑法第74條第2 項第4 款規定，命被告向國庫支付10
    萬元，藉啟自新，兼觀後效。
據上論斷，應依刑事訴訟法第368 條，刑法第74條第1 項第1 款
、第2項第4款，判決如主文。
本案經檢察官王登榮到庭執行職務。
中　　華　　民　　國　　96　　年　　6 　　月　　22　　日
            刑事第六庭    審判長法  官  王憲義
                                法  官  張盛喜
                                法  官  李璧君
以上正本證明與原本無異。
如不服本判決應於收受本判決後10日內向本院提出上訴書狀，其
未敘述上訴理由者，並得於提起上訴後10日內向本院補提理由書
狀（均須按他造當事人之人數附繕本）「切勿逕送上級法院」。
中　　華　　民　　國　　96　　年　　6 　　月　　22　　日
　　　　　　　　　　　　　　　　書記官  唐奇燕
附錄本件判決論罪科刑法條：
刑法第169 條第1 項：
意圖他人受刑事或懲戒處分，向該管公務員誣告者，處7 年以下
有期徒刑。
